臺灣臺南地方法院民事判決　　　　　　　94年度重訴字第49號
原　　　告　台南市政府
法定代理人　乙○○
訴訟代理人　林國明　律師
被　　　告　尚禹營造股份有限公司
法定代理人　甲○○
訴訟代理人　蔡惠子　律師
上列當事人間請求債務人異議之訴事件，經本院於民國94年6月
22日言詞辯論終結，判決如下：
    主  文
本院九十四年度執字第六三三五號被告所憑中國民國仲裁協會民
國九十二年二月二十一日 (九十一)仲雄聲義字第００三號仲裁
判斷書關於命原告應給付被告新台幣貳佰肆拾肆萬柒仟肆佰零玖
元，及自九十一年五月三十日起至清償日止，按年息百分之五計
算之利息部分，不得對原告為強制執行。
原告其餘之訴駁回。
訴訟費用由被告負擔五分之一，餘由原告負擔。
    事  實
甲、原告方面：
一、聲明：求為判決本院94年度執字第6335號被告所憑中華民國
    仲裁協會 (下簡稱仲裁協會)民國92年2月11日 (91)仲雄聲
    義字第003號仲裁判斷書命原告應給付被告新台幣 (下同)12
    ,237,048 元，及自91年5月30日起至清償日止，按年息百分
    之5計算利息部分，不得對原告為強制執行。
二、陳述：
(一)本院94年度執字第6335號執行事件，被告所執執行名義即仲
    裁協會92年2月11日 (91)仲雄聲義字第003號仲裁判斷書，
    固命原告應給付被告21,848,827元，及其中21,315,138元部
    分，自91年5月30日起至清償日止，按年息百分之5計算之利
    息，惟被告於前開仲裁程序中，主動出具一份承諾書，內載
    ：「如仲裁判斷結果，尚禹公司部分勝訴或全部勝訴，則尚
    禹公司對該部分將暫時不向台南市政府請求，俟將來台南市
    政府就同一事由對王志宏建築師提出求償，並視結果依下列
    情形辦理：1.如台南市政府對王志宏建築師求償結果 (以下
    簡稱A)大於尚禹公司對台南市政府求償結果 (以下簡稱B)時
    ，則尚禹公司就該一部分之請求給付金額將以B金額為限。
    2.如A小於B時，則以A金額為限。尚禹公司對於超過部份之
    金額拋棄請求之權利。」
(二)原告另案向第三人王志宏建築師事務所 (下簡稱王志宏建築
    師)請求損害賠償事件，前經仲裁協會仲裁判斷結果，王志
    宏建築師應給付原告10,216,591元，及其中426,952元自91
    年9月7日起，其中9,789,639元自91年5月30日起，均至清償
    日止，按年息百分之5計算之利息。其中有關停工期間之損
    失，及趕工期間額外支出費用，依仲裁判斷結果，原告向第
    三人王志宏建築師得請求之金額為9,789,639元，及自91 年
    5月30日起至清償日止，按年息百分之5計算之利息，而被告
    向原告得請求之金額為12,237,048元，及自91年5月30日起
    至清償日止，按年息百分之5計算之利息，因B大於A，依前
    開承諾書所載，應以A金額為限，超過之部分業經被告拋棄
    在案，故B減A之差額2,447,409元，被告並無請求權。
(三)次據前開承諾書一之(二)之1.所載，就有關趕工期間額外支出
    之費用即12,237,048元部分，被告應俟原告求償之結果為斷
    ，始能向原告請求。而原告向第三人王志宏建築師事務所聲
    請強制執行，並未有結果，故在上開條件成就前，被告尚禹
    公司不得逕向原告請求，亦即不得聲請強制執行。
(四)對被告抗辯之陳述：
 1、系爭承諾書所載，兩造間所指之條件成就與否，係視原告對
    王志宏建築師之求償結果而定，而非指承諾書之提出行為而
    言，倘若原告得以上開承諾書之存在，作為兩造間仲裁事件
    中之抗辯事由，則顯與上開承諾書內容所述「兩造仲裁結果
    後，如被告部分勝訴或全部勝訴，被告暫不向原告請求給付
    」之原意有悖。又所謂「求償之結果」，核其真意應指原告
    向王志宏建築師請求而獲得清償之結果而言，而非指與王志
    宏建築師仲裁判斷之結果。蓋上開承諾書一之(一)、(二)均載有
    「仲裁判斷結果」之用語，倘若「求償之結果」係指「仲裁
    判斷結果」，不可能使用另一用語書成「求償之結果」，再
    參酌上開承諾書一之(二)前段載明「如仲裁判斷結果，尚禹公
    司部分勝訴或全部勝訴，則尚禹公司對該部分將暫不向台南
    市政府請求給付，俟將來台南市政府就同一事由對王志宏建
    築師提出求償」之結果而視其情形辦理。足徵被告之原意，
    應指台南市政府對王志宏建築師求償有結果後，始得向原告
    請求給付，故原告對於被告有妨礙其請求之事由 (指12,237
    ,048 元部分)，亦有消滅其請求之事由 (指2,4 47,409元部
    分)。
 2、被告出具之承諾書為附條件之拋棄行為，其條件係發生在兩
    造仲裁判斷結果後始得成就，蓋必須兩件仲裁判斷結果出來
    之後，始發生比較大小問題，在未作成仲裁判斷之前，即無
    從比較，足徵被告抗辯在仲裁判斷程序中，原告未以承諾書
    為抗辯，現在不得再抗辯乙節，自無可採。
三、證據：提出承諾書、仲裁協會函、(91)仲雄聲義字第015號
    仲裁判斷書節本、本院民事執行處通知、仲裁變更聲明狀各
    1份為證。
乙、被告方面：
一、聲明：請求判決駁回原告之訴。
二、陳述：
(一)系爭承諾書之真意，係指兩造仲裁聲請書中關於被告停工期
    間之損失及趕工期間所額外支出之費用，如被告仲裁結果獲
    勝 (當時雙方仲裁程序尚未終結)，被告願依原告對於第三
    人王志宏建築師仲裁判斷之結果，縮減對原告請求之金額，
    並非依原告對王志宏建築師強制執行之結果，因：
 1、系爭承諾書第1條第(二)項第1款係將「台南市政府對王志宏建
    築師求償結果之金額」與「尚禹公司對台南市政府求償結果
    之金額」並列為A、B，顯係同指仲裁判斷之結果。
 2、原告對於承諾書中所稱「求償結果之金額」係指仲裁判斷之
    結果亦表認同，此可參原告起訴狀第3項第10行至第17行「
    原告台南市政府向訴外人王志宏建築師所得請求之金額為9,
    789,639元，及自91年5月31日起至清償日止，按年息百分之
    5計算之利息 (即A)，被告尚禹公司向原告台南市政府得請
    求之金額即趕工期間額外支出之費用為12,237,048元，及自
    91年5月31日起至清償日止，按年息百分之5計算之利息 (
    即B)，因B大於A，依據上開承諾書所載，應以A之金額為限
    」等文字敘述中窺知一二。
(二)本件被告係以仲裁判斷為執行名義，依據仲裁法第37條第1
    項之規定，該等仲裁判斷與法院之確定判決有同一之效力，
    因此，強制執行法第14條第2項之規定於本件即無適用之餘
    地。換言之，本件原告主張之消滅或妨礙被告請求之事由必
    須發生於仲裁判斷成立後，始得提起債務人異議之訴。然本
    件仲裁判斷係於92年2月21日作成，而最後一次言詞辯論係
    於91年12月18日，然本件原告執以提起異議之訴之承諾書係
    於91年6月作成，顯係發生於執行名義成立之前，而繼續存
    在於執行名義成立後，原告執此提起債務人異議之訴，於法
    自有不合。
(三)原告認「原告對於被告有妨礙其請求之事由 (指12,237,048
    元部分)，亦有消滅其請求之事由 (指2,447,409元部分)」
    ，然原告提起本件訴訟之訴訟標的金額僅12,237,048元，則
    其所稱之消滅事由，顯不在本件訴訟標的內，依法本院應無
    庸審理。
三、證據：提出承諾書、仲裁協會 (91)仲雄聲義字第003號仲裁
    判斷書、第6次詢問紀錄、本院93年度仲執字第1號民事裁定
    書、台灣高等法院台南分院93年度抗字第173號裁定書、最
    高法院93年度台抗字第792號裁定書各1份為證，並聲請本院
    向仲裁協會調取該會91仲雄聲字第015號台南市政府對王志
    宏建築師請求損害賠償仲裁事件全案卷證資料。
丙、本院依職權調取本院94年度執字第6335號民事執行卷宗。
    理  由
一、原告起訴主張：被告於仲裁協會92年2月11日 (91)仲雄聲義
    字第003號仲裁判斷前，曾主動出具一份承諾書，同意就其
    中有關停工期間之損失，及趕工期間額外支出費用，暫不向
    原告為請求，視原告向第三人王志宏建築師求償之結果，如
    較被告對原告求償結果之金額為低，則願拋棄其差額之請求
    權，茲原告對王志宏建築師聲請仲裁判斷之結果，其中有關
    停工期間之損失，及趕工期間額外支出費用，原告所得請求
    之金額為9,789,639元，及自91年5月30日起至清償日止，按
    年息百分之5計算之利息，較被告對原告仲裁判斷之結果為
    低，超過部分被告對原告之請求權已經拋棄，又承諾書所載
    「求償結果之金額」，係指原告對第三人王志宏建築師強制
    執行或獲得清償之金額，今原告對王志宏建築師強制執行結
    果，既未能獲得清償，依該承諾書，自有妨礙被告請求之事
    由，被告就前開仲裁判斷書其中之12, 237,048元，及自91
    年5月30日起至清償日止，按年息百分之5計算之利息部分不
    得為強制執行等語。
二、被告則辯稱：系爭承諾書所載「求償結果之金額」，係指原
    告對第三人王志宏建築師提起仲裁判斷之結果，並非指強制
    執行之結果，且前開仲裁判斷書有相當於確定判決之效力，
    而系爭承諾書又係出具於被告對原告仲裁判斷之前，亦不符
    合強制執行法第14條之規定，故原告之主張無理由。
三、兩造不爭執事項：
(一)兩造對於尚禹公司之承諾書、仲裁協會 (91)仲雄聲義字第
    003 號判斷書及仲裁協會 (91)仲雄聲義字第015號仲裁卷證
    資料及判斷書、本院民事執行處通知之真正不爭執。
(二)承諾書係被告於91年6、7月間作成，是台南市政府於向王志
    宏建築師提出仲裁聲請前，且於中華民國仲裁協會作成(91)
    仲雄聲義字第003號仲裁判斷前出具給原告。
四、原告主張被告執仲裁協會92年2月11日 (91)仲雄聲義字第00
    3號判斷書為執行名義，現於本院94年度執字第6335號強制
    執行中，惟被告於該仲裁程序進行中，曾主動出具一份承諾
    書，同意就其中有關停工期間之損失，及趕工期間額外支出
    費用，較原告向第三人王志宏建築師求償之結果為高之差額
    部分，拋棄其請求權，嗣原告對王志宏建築師聲請仲裁判斷
    之結果，有關停工期間之損失，及趕工期間額外支出費用，
    原告所得請求之金額為9,78 9,639元，及自91年5月30日起
    至清償日止，按年息百分之5計算之利息，較被告對原告仲
    裁判斷之結果為低，且原告對第三人王志宏建築師強制執行
    結果亦未獲清償之事實，業據提出承諾書、仲裁協會函、(9
    1)仲雄聲義字第003、015號仲裁判斷書節本、本院民事執行
    處通知各1份為證，並經本院依職權調取、仲裁協會 (91)仲
    雄聲義字第015 號仲裁卷宗、本院94年度執字第6335號民事
    執行卷宗核閱無訛，被告對此亦不爭執，堪可信為真實。惟
    被告則否認有同意應俟原告向王志宏建築師請求獲有清償之
    結果，始能向原告請求之條件，並以前揭情詞置辯。故本件
    兩造之爭點，在於系爭承諾書中所載「求償結果之金額」是
    指「仲裁判斷結果之金額」，抑或係指「強制執行或獲得清
    償結果之金額」，及以承諾書作為消滅或妨礙被告請求之事
    實，是否發生在執行名義成立之後。茲分述本院得心證之理
    由如下：
(一)按仲裁人之判斷，於當事人間，與法院之確定判決，有同一
    效力，仲裁法第37條定有明文。被告係執仲裁協會92年2 月
    11日 (91)仲雄聲義字第003號判斷書為執行名義，聲請對原
    告為強制執行，自係與確定判決有同一效力之執行名義，故
    審酌原告得否提起本件債務人異議之訴，應係審酌其是否符
    合強制執行法第14條第1項之規定，核先說明。
(二)又系爭承諾書係於91年6、7月間，兩造關於 (91)仲雄聲義
    字第003號仲裁程序尚在進行中，而原告尚未對第三人王志
    宏建築師聲請提付仲裁時，由被告主動出具予原告收執，目
    的在督促原告儘速對第三人王志宏建築師聲請提付仲裁等情
    ，為被告所自承之事實，並有該承諾書附卷可證。而依承諾
    書之記載：「如仲裁判斷結果，尚禹公司部分勝訴或全部勝
    訴，則尚禹公司對該部分將暫時不向台南市政府請求，俟將
    來台南市政府就同一事由對王志宏建築師提出求償，並視結
    果依下列情形辦理：1.如台南市政府對王志宏建築師求償結
    果 (以下簡稱A)大於尚禹公司對台南市政府求償結果 (以下
    簡稱B)時，則尚禹公司就該一部分之請求給付金額將以B金
    額為限。2.如A小於B時，則以A金額為限。尚禹公司對於超
    過部份之金額拋棄請求之權利」等語觀之，姑不論上開文句
    中所謂「求償結果」，究係指仲裁判斷之結果，或係指強制
    執行或受清償之結果，兩造尚有爭執，然不論依何者解釋，
    被告對原告請求給付之金額是否應減縮，顯係以將來原告對
    第三人王志宏建築師求償之結果為條件。惟兩造間系爭 (91
    )仲雄聲義字第003號判斷書，係於92年2月21日作成，有該
    仲裁判斷書附於本院94年度執字第6335號執行卷宗可稽，原
    告對第三人王志宏建築師之仲裁判斷，則係於91年8月9日內
    向仲裁協會提付仲裁，迨92年10月15日始作成仲裁判斷書等
    情，則經本院調取仲裁協會91年度仲雄聲義字第015號仲裁
    卷宗核閱屬實。換言之，兩造間之仲裁事件終結時，原告對
    第三人王志宏建築師之仲裁判斷尚未有結果，更遑論執行求
    償之結果，承諾書所載之條件既未成就，原告無從於前開仲
    裁協會 (91)仲雄聲義字第003號仲裁程序進行中，依承諾書
    為任何被告請求權已消滅或妨礙其請求之主張，自難謂於仲
    裁判斷書作成前，原告對被告已有消滅或妨礙被告請求之事
    由發生，故被告以系爭承諾書作成之時間，在其執以聲請強
    制執行之執行名義 (91)仲雄聲義字第003號仲裁判斷書之前
    ，並繼續存在於執行名義成立後為由，而抗辯原告依強制執
    行法第14條第1項規定，提起債務人異議之訴為於法未合云
    云，尚不足採。
(三)惟按當事人主張有利於己之事實者，就其事實有舉證之責任
    ，民事訴訟法第277條前段定有明文。又主張法律關係存在
    之當事人，須就該法律關係發生所須具備之特別要件，負舉
    證責任 (最高法院83年度台上字第2775號判決參照)，另事
    實有常態與變態之分，其主張常態事實者無庸負舉證責任，
    反之，主張變態事實者，則須就其所主張之事實負舉證責任
    （最高法院86年度台上字第891號判決參照）。原告主張系
    爭承諾書一、(一)之1.所載「求償結果之金額」，係指向王志
    宏建築師請求而獲得清償之結果而言，已為被告所否認，而
    對此有利於原告之事實，揆之前揭民事訴訟法第277條前段
    之規定，自應由原告先負舉證之責。
(四)再按解釋意思表示，應探求當事人之真意，不得拘泥於所用
    之辭句，民法第98條定有明文。故解釋當事人之契約，應以
    當事人立約當時之真意為準，而真意何在，又應以過去事實
    及其他一切證據資料為斷定之標準，不能拘泥文字致失真意
    (最高法院39年台上字第1053號判例參照)。又解釋當事人關
    於書面表示之真意，應通觀全文以為判斷，不能拘泥於字面
    或截取文書中一二語任意推解，致失真意 (最高法院44年度
    台上字第840號判決意旨參照)。
(五)依被告94年6月7日向本院提出之陳報狀主張，系爭承諾書係
    被告與原告間關於台南市○○路地○街工程款給付事件之爭
    議，在仲裁協會 (91)仲雄聲義字第003號仲裁程序中，被告
    曾於91年5月28日就停工期間之損失及趕工期間額外支出之
    費用為變更聲請，惟因被告對王志宏建築師事務所不當干預
    工程進行乙事耿耿於懷，為督促原告對王志宏建築師儘速提
    付仲裁，故而主動出具系爭承諾書等語，原告除否認就工程
    遲延有過失外，對上開陳報狀所載之事實並不爭執 (見本院
    94 年6月22日言詞辯論筆錄)，並有原告提出之仲裁變更聲
    明狀一份可稽，參以系爭承諾書之二、載有「惟如台南市政
    府未能於91年8月15日以前，對王志宏建築師提請仲裁時，
    尚禹公司有關上開之承諾無效」等語，被告抗辯其出具系爭
    承諾書係為促使原告儘速對第三人王志宏建築師求償等情，
    應非無據。
(六)又系爭承諾書雖有「仲裁判斷結果」，與「求償結果之金額
    」用語之不同，然因當時兩造正有仲裁程序進行中，而「仲
    裁判斷結果」等語又係出現在承諾書一、(一)(二)文內，依其前
    後文義觀之，應係用以指稱被告當時與原告間將來之仲裁判
    斷結果而言，而「求償結果之金額」，係出現於一、(二)俟將
    來台南市政府就同一事由對王志宏建築師提出求償等語之後
    ，專以用來指稱原告對第三人王志宏建築師之求償，當時原
    告尚未對第三人王志宏建築師聲請提付仲裁，或許被告因原
    告對王志宏建築師求償之方式未定，有意不以「仲裁判斷結
    果」乙語限定之，且所謂「求償」乙語，亦可解為請求賠償
    之意，而請求賠償之方法甚多，提付仲裁、訴訟、強制執行
    ，甚要求王志宏建築師自動清償等，均係求償之一環，實無
    法將「求償結果之金額」直接解釋為「請求而獲得清償之結
    果」之意，況承諾書既係被告為督促原告儘速對王志宏建築
    師聲請提付仲裁而主動出具，已如前述，其於出具當時有無
    將自己對原告請求之條件限制如此嚴苛之必要，亦可疑問。
    故單憑文義，實無法認定被告於出具承諾書時，係有意與「
    仲裁判斷結果」區別，而將「求償結果之金額」定義為向王
    志宏建築師請求而獲有清償之結果，原告單以承諾書有「仲
    裁判斷結果」與「求償結果之金額」用語之不同，而推論「
    求償結果之金額」，即係指原告向王志宏建築師請求而獲得
    清償之結果，恐失所據。
(七)況承諾書一、(二)之1.記載「如台南市政府對王志宏建築師『
    求償結果之金額』 (以下簡稱A)大於尚禹公司對台南市政府
    『求償結果之金額』 (以下簡稱B)時，則尚禹公司就該一部
    分之請求給付金額將以B金額為限」，於一、(二)之2.則記載
    「如A小於B時，則以A金額為限。尚禹公司對於超過部分之
    金額拋棄請求之權利」等語，不論A或B，均以「求償結果之
    金額」用語表示，如依原告主張係指對王志宏建築師請求而
    獲得清償之結果而定，而其又主張對之強制執行而未獲任何
    清償 (即A為零)，則依原告之主張，被告此部分請求權應係
    全部消滅，而非僅有妨礙請求之事由而已。然原告於主張計
    算A、B之數額時，卻均係以原告對王志宏建築師仲裁判斷之
    結果 (即仲裁協會91仲雄聲義字第015號判斷書主文所載)，
    與被告對原告之仲裁判斷結果 (即仲裁協會91仲雄聲義字第
    003號判斷書主文所載)，為計算差額之基準，並謂B大於A，
    故應以A之金額為限，超過部分被告公司已拋棄在案等語(見
    原告起訴狀第3頁)，而對被告聲請強制執行B金額部分，又
    謂應俟原告向第三人王志宏建築師請求而獲得清償之結果為
    斷云云，若原告確知被告出具承諾書時，所載「求償結果之
    金額」，即係指原告向王志宏建築師「請求而獲得清償之結
    果」，何以相同之用語，卻作不同解釋？而相同用語應作相
    同解釋，此為常態，原告就相同用語作不同解釋，此為異態
    事實，揆之前揭舉證責任分配之原則，仍應由原告負舉證之
    責。然原告除以前開不足為憑之承諾書有「仲裁判斷結果」
    與「求償結果之金額」用語之不同所為之推論外，並未能再
    舉其他證據證明，則其主張被告所執上開執行名義中關於停
    工期間之損失與趕工期間額外支出之費用共計12,237,048元
    ，及自91年5月30日起至清償日止，按年息百分之5計算之利
    息部分，有妨礙被告請求之事由云云，即不足採。
(八)惟承系爭承諾書之真意，被告自承係指兩造仲裁聲請中，關
    於被告停工期間之損失及趕工期間所額外支出之費用，如被
    告仲裁結果獲勝，被告願依原告對第三人王志宏建築師仲裁
    判斷之結果，縮減對原告請由之金額乙情屬實 (見被告94年
    3 月25日提出之答辯狀第2至3頁)，而關於被告停工期間之
    損失及趕工期間所額外支出之費用，兩造仲裁判斷結果，被
    告得請求原告給付之金額為12,237, 048元，及自91年5月30
    日起至清償日止，按年息百分之五計算之利息 (即承諾書所
    載之B)，而原告對第三人王志宏建築師經仲裁判斷得請求之
    金額則為9,789,639元，及自91年5月30日起至清償日止，按
    年息百分之五計算之利息 (即承諾書所載之A)，故依承諾書
    所載A小於B，被告就超過部分 (B-A)，即2,447, 409元，及
    自91年5月30日起至清償日止，按年息百分之五計算之利息
    部分，已拋棄請求權，就此部分自屬足以消滅被告請求之事
    由，且此事由發生在執行名義成立之後，原告就此部分自得
    主張被告不得為強制執行。
五、綜上所述，本院94年度執字第6335號強制執行事件中，被告
    所執之執行名義仲裁協會92年2月21日(91)仲雄聲義字第003
    號仲裁判斷書中，關於被告停工期間之損失及趕工期間所額
    外支出之費用12,237,048元，及自91年5月30日起至清償日
    止，按年息百分之五計算之利息，原告主張應俟原告對第三
    人王志宏建築師請求而獲得清償之結果為斷，對此有利之事
    實，應由原告先負舉證之責，惟原告未能舉證以實其說，此
    部分之主張自不足採。惟被告自承就前述B減A之差額，即
    2,447,409元，及自91年5月30日起至清償日止，按年息百分
    之五計算之利息部分，已依承諾書拋棄請求權，而此項消滅
    請求之事由，又係發生於執行名義成立之後，則原告請求就
    此部分不得為強制執行，自屬有據。從而，原告依強制執行
    法第14條第1項規定，提起債務人異議之訴，請求本院94年
    度執字第6335號被告尚禹公司所憑仲裁協會92年2月21日
    (91)仲雄聲義字第003號判斷書命原告應給付2,447,409元，
    及自91年5月30日起至清償日止，按年息百分之5計算之利息
    部分，不得對原告為強制執行，為有理由，應予准許，逾此
    範圍之請求，即屬無據，應予駁回。
六、又本件判決結果已臻明確，兩造其餘主張及攻擊防禦方法，
    並證據資料，經本院審酌後，認不影響判決結果，爰不逐一
    論述，附此說明。
七、結論：原告之訴為一部有理由，一部無理由，依民事訴訟法
    第79條，判決如主文。
中　　華　　民　　國　　94　　年　 　7　　月　　22　　日
                  民事第二庭    法　官　高榮宏
以上正本係照原本作成。
如對本判決上訴，須於判決送達後20日內向本院提出上訴狀。
中　　華　　民　　國　　94　　年　　7　　月　　22　　日
                                書記官　李培聞
